臺灣高等法院臺中分院刑事判決　　 95年度上更(二)字第248號
上　訴　人　臺灣南投地方法院檢察署檢察官
上　訴　人
即　被　告　甲○○
被　　　告　乙○○
共　　　同
選任辯護人　張柏山律師
　　　　　　羅淑菁律師
上列上訴人等因被告等貪污治罪條例等案件，不服臺灣南投地方
法院91年度訴字第36號，中華民國92年5月30日第一審判決（ 起
訴案號：臺灣南投地方法院檢察署89年度偵字第2766、2926、32
09、3211、3219、3342號），提起上訴，經判決後，由最高法院
第二次發回更審，本院判決如下：
    主  文
原判決關於甲○○違反廢棄物清理法，違背職務行賄罪部分，與
乙○○部分均撤銷。
甲○○共同未依規定領有廢棄物清除許可文件，從事廢棄物清除
，處有期徒刑壹年陸月；又連續對於依據法令從事公務之人員，
關於違背職務之行為，交付賄賂，處有期徒刑壹年貳月，褫奪公
權貳年。應執行有期徒刑貳年貳月，褫奪公權貳年。
乙○○連續依據法令從事公務之人員，對於違背職務之行為，收
受賄賂，處有期徒刑拾年貳月，褫奪公權伍年。所得新台幣陸萬
元，應予追繳沒收。如全部或一部無法追繳時，以其財產抵償之
。
    事  實
一、甲○○係誼閤企業有限公司（民國〔下同〕87年 6月29日設
    立登記，未據起訴）之負責人，為從事業務之人，明知誼閤
    公司未依廢棄物清理法第41條第 1項規定領有廢棄物清除許
    可文件，竟基於從事廢棄物清除之犯意， 自88年7月16日起
    （即88年 7月14日修正公布之廢棄物清理法第22條修正公布
    生效時起），受嘉德技術開發股份有限公司（係領有臺北市
    政府所核發廢棄物清除許可證之感染性醫療廢棄物清除機構
    ，下稱嘉德公司）之委託，與其有犯意聯絡之司機李仰宗、
    劉松保（二人均已判決確定），至南投縣市與嘉德公司簽約
    之醫療院所收集醫療廢棄物，再運往嘉德公司苗栗處理場由
    嘉德公司處理，而從事上開醫療廢棄物之清除工作。嗣於89
    年6月15日， 嘉德公司苗栗處理場因遭民眾圍場抗爭而停工
    ，無法再處理南投縣市醫療院所之醫療廢棄物，甲○○乃將
    自上開醫療院所收集之醫療廢棄物七十五桶，運往不知情之
    張崑霖（甲○○之父）所有、位於南投縣南投市○○路○段
    738號鐵皮屋，而堆置於該鐵皮屋後方地下室內。嗣於89年8
    月8日下午1時10分，為內政部警政署環保警察隊第二中隊會
    同內政部環境保護署稽查督察大隊中區隊人員、南投縣警察
    局南投分局人員在上開鐵皮屋內查獲， 並循線於89年8月16
    日下午3時50分， 在上開地下室內查獲該七十五桶醫療廢棄
    物。
二、乙○○係受僱南投縣政府環保局擔任約僱稽查員，負責南投
    縣醫療廢棄物稽查、鼓勵公民營代清除處理機構管理、稽查
    等業務，為依據法令從事公務之人員。詎乙○○於88年9 月
    份九二一集集大地震後與甲○○熟識，明知甲○○所負責經
    營之誼閤公司，並未取得有害事業廢棄物清除之許可證，依
    法不得從事醫療廢棄物之清除等相關工作，且亦明知從事醫
    療廢棄物有關清除之車輛，除應檢具車籍相關資料向主管機
    關申請核准外，清除車輛亦需標示機構之名稱、電話號碼及
    區別有害事業廢棄物特性之標誌等外，另亦應與「有害事業
    廢棄物廠外紀錄遞送聯單（下稱六聯單）」Ｄ欄即「清除機
    構保證」之清除車號相符，始可從事有害事業廢棄物之清除
    工作；惟自88年12月間，甲○○另行成立誼銘公司後，為求
    清除廢棄物之工作順利，不被取締，竟與乙○○達成共識，
    除允諾乙○○以其妻何清惠、姊姊劉素雲名義各出資新臺幣
    （下同）二十五萬元、十五萬元投資誼銘公司外，另由甲○
    ○以顧問費名義，每個月支付二萬元賄賂乙○○，藉以換取
    乙○○對於甲○○非法從事醫療廢棄物清除之不為依法取締
    告發、處分。 誼銘公司嗣自89年4月開始營運，甲○○遂基
    於概括犯意， 自89年5月份起（即5月份支付4月份之顧問費
    ），按月支付賄款予乙○○。而乙○○亦基於收受賄款之概
    括犯意，為避免收取賄款遭人發現，遂委請不知情之妻何清
    惠以其名義， 於89年5月10日向華南銀行南投分行開立帳戶
    （帳號：000－00－000000－0），嗣即由甲○○分別於89年
    5月10日、7月10日以轉帳存款之方式，各匯入二萬零五百元
    至何清惠之前揭帳戶內，另甲○○之妻黃媃媃於89年6月9日
    交付一紙二萬零五百元之支票予何清惠，嗣由何清惠存入乙
    ○○之臺灣中小企業銀行竹山分行（ 帳號00000000000）之
    帳戶內；總計自89年5月份起至7月份止，除其中一千五百元
    係甲○○補貼何清惠加入誼銘公司為股東，每月五百元之電
    話費及油費，並非賄款外，其餘六萬元則係每月二萬元給予
    乙○○所謂「顧問費」之賄款，乙○○因收取上開賄賂後，
    竟對甲○○之違規、不法事項，予以包庇而未予查核、告發
    、處分，其情形即嘉德公司苗栗處理場因遭民眾圍場抗爭而
    於89年6月15日停止醫療廢棄物之焚化處理工作， 然乙○○
    在抽查甲○○所負責清運之泰安牙醫診所、育全牙醫診所、
    南投縣魚池衛生所、李耳鼻咽喉科診所、南投縣草屯鎮衛生
    所、勝美牙醫診所、保和牙醫診所、平安診所、王文卿小兒
    科診所、炎德診所、劉牙醫診所、安泰診所、霧社牙醫診所
    、林五將診所、呂外婦科診所、得安診所、沈仁諒診所、春
    臨診所、哲煌內兒科診所、仁濟診所、漢啟內小兒科診所、
    葉婦產科診所、長榮診所、簡診所、民生診所、名間鄉衛生
    所、陳重光耳鼻喉科診所、南投縣衛生局等與嘉德公司簽約
    之南投縣醫療院所，於89年6月20日起至同年6月23日止之六
    聯單上，其處理機構欄內卻蓋用嘉德公司苗栗處理場印章，
    且Ｂ欄（即廢棄物描述）之（３）數量（公斤）之記載均偽
    填零點一或零點二公斤，或Ｅ欄（即處理機構欄）之處理日
    期未填寫或僅記載年月，藉以逃避環保機關對於嘉德公司所
    許可之日處理量，此嚴重疏失，乙○○對於查核六聯單或稽
    查醫療院所時，竟視而不見、予以包庇，直至89年8月8日查
    獲日止，均未見乙○○對於此部分之違規行為，加以告發或
    處分。
三、案經南投縣政府警察局南投分局報請臺灣南投地方法院檢察
    署檢察官偵查起訴。
    理  由
一、被告甲○○違反廢棄物清理法部分：
  (一)訊據被告甲○○對於其負責經營之誼閤公司與嘉德公司間有
    清除醫療廢棄物勞務委託按件計酬之往來關係固坦承不諱，
    惟辯稱：被告係嘉德公司與南投縣市各醫療院所簽約後，為
    嘉德公司從事勞務代工，向嘉德公司收取勞務報酬而已，雖
    被告係以誼閤公司發票向嘉德公司請款，惟被告與司機李仰
    宗、劉松保在執行職務時，均在嘉德公司控管之下，與嘉德
    公司其他員工執行職務之情形無異，是被告與李仰宗、劉松
    保三人實質上為嘉德公司員工，被告在嘉德公司監督下執行
    職務，為嘉德公司從事勞務行為，所為清除廢棄物，應無違
    反廢棄物清理法之規定云云。經查，按廢棄物清理法第41條
    第1項規定：「從事廢棄物清除、處理業務者， 應向直轄市
    、縣（市）主管機關或中央主管機關委託之機關申請核發公
    民營廢棄物清除處理機構許可文件後，始得受託清除、處理
    廢棄物業務」；次按87年8月5日修正發布之公民營廢棄物清
    除處理機構管理輔導辦法第22條規定：「清除、處理機構經
    營廢棄物清除、處理業務，除依本法及其相關規定外，並應
    依審查通過之申請文件內容辦理，不得為未經許可或核備之
    事項，且應自行清除、處理」（公民營廢棄物清除處理機構
    管理輔導辦法業於91年10月9日廢止）。 足見清除機構經營
    廢棄物清除業務時，應自行清除，不得委由他人清除。又行
    政院環境保護署曾於88年5月24日下午2時就「研商就感染性
    事業廢棄物清理適用事業廢棄物貯存清除處理方法及設施標
    準第四十九條之一相關事宜」召開會議，有該會議紀錄一份
    附卷可稽。觀諸該會議內容伍、結論：「二、清除部分：（
    一）委由其他合格之清除機構，於許可量及範圍內進行清除
    。」由此可知，感染性事業廢棄物因應部分清除處理機構受
    主管機關停工、停業及撤證處分緊急應變清除處理方法時，
    始得以委由其他合格之清除機構於許可量及範圍內進行清除
    。換言之，感染性事業廢棄物清除機構經營廢棄物清除業務
    時，原則上均應自行清除，除非為因應停工、停業及撤證處
    分等之緊急情況時，始准予應變委由其他清除機構清除，且
    僅限於委託「合格」之清除機構於許可量及範圍內進行清除
    甚明。而被告甲○○係誼閤公司之負責人，業據其供承在卷
    ，同案被告李仰宗、劉松保則自87年間起即屬誼閤公司所僱
    用之員工，均向誼閤公司支領薪資乙節，有臺北市稅捐稽徵
    處91年5月17日北市稽核丙字第09162672900號函送之該處稽
    核報告書一份附卷可按，另被告所舉證人即在嘉德公司擔任
    業務推廣及輔導營業所業務工作之丙○○在本院行交互詰問
    時，並無從證明被告與嘉德公司間有何從屬關係（本院更二
    卷第二宗第53、54、66、67頁），且若被告與司機李仰宗、
    劉松保三人確為嘉德公司員工，則其等領取工資必有嘉德公
    司各類所得扣繳憑單，但被告始終無法提出88年以後為嘉德
    公司清運廢棄物期間之所得扣繳憑單，而據嘉德公司提出於
    本院之96年4月9日證明書一紙亦記載：「1.本公司已提供甲
    ○○先生86及87年之各類所得扣繳憑單。2.自88年起本公司
    無再開立甲○○先生各類所得扣繳憑單。3.本公司未曾開立
    李仰宗先生及劉松保先生之各類所得扣繳憑單」（本院更二
    卷第二宗第97頁），是被告甲○○、及司機李仰宗、劉松保
    顯非嘉德公司所僱用之人員，應認嘉德公司係委託「誼閤公
    司」從事其經主管機關許可之清除廢棄物業務甚明。再依卷
    附行政院環境保護署91年 5月27日環署廢字第0910032345號
    函附截至89年8月1日止，取得第一類甲級感染性醫療廢棄物
    清除許證之清除機構名單中並無誼閤公司，有該名單一份附
    卷可稽，是誼閤公司並未領有醫療廢棄物清除許可文件，應
    堪認定。誼閤公司既未領有醫療廢棄物清除許可文件，仍
    受嘉德公司委託，從事上開醫療廢棄物之清除工作，即非單
    純勞務委託關係而已，且被告甲○○明知醫療廢棄物於清運
    之過程中，必需以容器密封貯存，不可「壓縮」或「任意開
    啟」，另於常溫下貯存者，以一日為限，於攝氏五度以下冷
    藏者，以七日為限等規定，同案被告李仰宗、劉松保與被告
    甲○○竟為清運之便利，於張崑霖所有位於南投縣南投市○
    ○○段第268號、第268之5號土地上之鐵皮屋內 ，將上開自
    醫療院所收集、清運之感染性醫療廢棄物，堆置於該鐵皮屋
    內，再將裝載感染性醫療廢棄物密封之小型容器予以開啟後
    ，再放進容量二二○公升之大型容器（即卷附相片藍色桶子
    ）內，先予以壓縮，再加以封蓋，違反運輸過程中不得任意
    開啟、壓縮之規定。另同案被告李仰宗、劉松保與被告甲○
    ○，亦明知上開感染性醫療廢棄物於常溫下，以容器密封貯
    存者，僅仍以一日為限；詎於89年 6月15日嘉德公司苗栗焚
    化場，因故停廠，未能執行上開醫療廢棄物之熔融、焚化工
    作， 竟另於張崑霖所有位於南投縣南投市○○路○段738號
    後方地下室內，自嘉德公司之苗栗焚化場停廠後，陸陸續續
    將分別自各醫療院所收集、清運之感染性醫療廢棄物，以前
    揭違反「任意開啟」、「壓縮」等規定為處理後，大量堆置
    於該地下室內。上開等情業據被告甲○○、同案被告劉松保
    於警訊時供述明確，亦與同案被告張崑霖警訊及偵查中之供
    述、證人即當時負責帶隊稽查之行政院環境保護署稽查督察
    大隊中區隊稽查組組長洪義勇偵查中之證述相符，並有行政
    院環境保護署89年8月8日督察工作紀錄一紙、查扣物品明細
    清單（含油壓壓縮機一台、六聯單、未依規定登記之清運車
    輛二部等物，均分別交由被告甲○○等人保管中）、車牌號
    碼DV－6943、HV－9796等號箱型車之行車執照影本二紙、誼
    銘公司之經濟部公司執照及營利事業登記證、第一類乙級廢
    棄物清除許可證等影本各一紙、車牌號碼DV－6943號之車輛
    租賃契約書一份、土地權狀二紙、地籍圖謄本一份、 89年8
    月8日查獲現場照片八張、89年8月九日現場蒐證相片八張、
    違法堆置七十五桶鐵桶之現場簡圖及相片十六張、行政院環
    境保護署89年8月16日督察工作紀錄、 感染性醫療廢棄物清
    冊一份、土地所有權狀及地籍圖謄本等件附卷可佐。又被告
    甲○○於警訊中稱：「（你如何向嘉德技術開發股份有限公
    司拿取價金？如何計算？）每天所收取之廢棄物載至處理廠
    時，再將有害事業廢棄物廠外紀錄遞送聯單送交公司，而公
    司以每個月所收取之總數量、每公斤抽成新台幣五元計算，
    並於每個月月底以現金匯入我太太合作金庫之帳號，均為我
    在使用」、「平均每日收取約五百公斤左右」等語，及同案
    被告李仰宗、劉松保於警訊中亦均坦承有從事載運感染性醫
    療廢棄物之工作無訛（偵字第2766號卷第12頁反面、第16頁
    至反面、第22頁反面），是被告甲○○有違反廢棄物清理法
    事證明確，其犯行堪以認定。
  (二)被告甲○○行為後，廢棄物清理法歷經90年10月24日、95年
    5月30日修正並公布， 公民營廢棄物清除處理機構之管理及
    有關處罰，分別修正為第41條、第45條、第46條。查被告行
    為時之廢棄物清理法（88年7月14日修正公布）第22條第2項
    第4款：「有左列情形之一者， 處一年以上五年以下有期徒
    刑，得併科一百萬元以下罰金︰四、未依第二十條規定領有
    廢棄物清除、處理許可證或核備文件，從事廢棄物貯存、清
    除、處理，或未依廢棄物清除、處理許可證或核備文件內容
    貯存、清除、處理廢棄物者。」之規定，已於90年10月24日
    修正為第46條第1項第4款：「有下列情形之一者，處一年以
    上五年以下有期徒刑，得併科新臺幣三百萬元以下罰金：四
    、未依第四十一條第一項規定領有廢棄物清除、處理許可文
    件，從事廢棄物貯存、清除、處理，或未依廢棄物清除、處
    理許可文件內容貯存、清除、處理廢棄物。」另95年5月5日
    修正同年 7月1日施行之廢棄物清理法第46條第4款亦規定：
    「有下列情形之一者，處一年以上五年以下有期徒刑，得併
    科新臺幣三百萬元以下罰金：四、未依第四十一條第一項規
    定領有廢棄物清除、處理許可文件，從事廢棄物貯存、清除
    、處理，或未依廢棄物清除、處理許可文件內容貯存、清除
    、處理廢棄物。」該條條文之實質內容並未更異（至刪除第
    2項常業犯之規定部分，詳後述）， 僅屬條次之移列，並無
    有利或不利之情形，自無引用刑法第2條第1項為新舊法比較
    之必要，應逕適用裁判時即95年7月1日修正公布之廢棄物清
    理法第46條第4款之規定處斷。次查廢棄物清理法第41條第1
    項前段既規定，從事廢棄物清除、處理業務者，應向直轄市
    、縣市主管機關或中央主管機關委託之機關申請核發公民營
    廢棄物清除、處理機構許可文件後，始得受託清除、處理廢
    棄物業務。則同法第46條第4款所謂未依第41條第1項規定領
    有廢棄物清除、處理許可文件，從事廢棄物貯存、清除、處
    理者，自不限於公民營廢棄物清除處理機構，凡未領有許可
    證或核備文件而從事廢棄物貯存、清除、處理者，即足當之
    。故自然人未領有許可證或核備文件而從事廢棄物清除、處
    理，亦有該條之適用。被告甲○○明知誼閤公司未依廢棄物
    清理法第41條規定領有廢棄物清除許可文件， 仍自88年7月
    16日起受嘉德公司委託處理醫療廢棄物並逐月向該公司領取
    價金，是核被告甲○○所為，係犯修正後廢棄物清理法第46
    條第4款之無許可文件，而從事廢棄物清除罪。 又廢棄物清
    理法第41條第1項前段「從事廢棄物清除、處理業務者， 應
    向直轄市、縣（市）主管機關或中央主管機關委託之機關申
    請核發公民營廢棄物清除處理機構許可文件後，始得受託清
    除、處理廢棄物業務」之規定，係對從事廢棄物清除、處理
    業務者為廢棄物清除、處理業務之規範。 同法第46條第4款
    前段規定之「未依第四十一條第一項規定領有廢棄物清除、
    處理許可文件，從事廢棄物貯存、清除、處理」罪，本質上
    具有反覆性與延時性，倘行為人在密切接近之一定時間及空
    間內複次從事廢棄物之清除、處理，乃其業務本質所當然，
    於行為概念上，應認為包括的一罪，無修正前刑法上之連續
    犯可言。再刑法關於連續犯、常業犯之規定，業於94年2月2
    日修正公布刪除，修正前廢棄物清理法第46條第 2項：「無
    許可文件，以經營廢棄物清除、處理為常業者，處三年以上
    十年以下有期徒刑，得併科新臺幣九百萬元以下罰金。」常
    業犯之規定，亦於95年5月30日配合修正刪除，並均自95年7
    月1日施行，被告甲○○上開所為， 既屬在法律概念上應評
    價為包括一罪之集合犯，相較於修正前廢棄物清理法第46條
    第2項常業犯之規定，自以修正後之新法較有利於被告， 而
    應依刑法第2條第1項但書之規定，論以修正後之廢棄物清理
    法第46條第4款。 被告甲○○與李仰宗、劉松保就此部分犯
    行，俱有犯意聯絡、行為分擔，為共同正犯。修正前刑法第
    28條原規定：「二人以上共同實施犯罪之行為者，皆為共同
    正犯。」修正後規定：「二人以上共同實行犯罪之行為者，
    皆為共同正犯。」法條內容並無實質上變異，不生新舊法比
    較問題，併予敘明。原判決未及為新舊法之比較適用，以被
    告甲○○為誼閤公司之負責人，因執行誼閤公司業務違反該
    罪， 而依90年10月24日修正通過之廢棄物清理法第46條第1
    項第 4款論科，尚有未洽，被告甲○○上訴意旨否認犯罪，
    雖無可取，然原判決既有上開可議之處，即屬無可維持，自
    應由本院予以撤銷改判，爰審酌被告甲○○犯罪之動機、手
    段、所生危害及犯後態度等一切情狀，就被告甲○○違反廢
    棄物清理法部分量處如主文第二項前段所示之刑，以資懲儆
    。
  (三)公訴意旨另以：被告甲○○為誼閤公司之負責人，明知從事
    感染性醫療廢棄物（即有害事業廢棄物）之貯存、清除及處
    理業務，應列明專業技術人員與貯存清除、處理之工具、方
    法、設備及場所，於先向地方主管機關申請核發，並經由地
    方主管機關報請中央主管機關核准後，方允許發給許可證，
    並於領得許可證後，始可從事有害事業廢棄物之貯存等相關
    工作，其竟自87年5月1日起單獨負責嘉德公司在南投縣簽約
    之醫療院所感染性醫療廢棄物之收集、清運等工作，並分別
    自87年 8月20日、87年9月1日起，至88年7月15日（即88年7
    月14日修正公布之廢棄物清理法第22條修正公布生效之前一
    日）止，僱用李仰宗、劉松保擔任司機，共同從事上開醫療
    廢棄物之收集、清運等工作，因認此部分被告甲○○亦涉犯
    修正前廢棄物清理法第22條第 3項之無許可證經營廢棄物清
    除、處理為常業之共同正犯罪嫌云云。惟查，修正前廢棄物
    清理法第22條第3項之無許可證經營廢棄物清除、 處理為常
    業罪或同法第22條第2項第4款之未依第20條規定領有廢棄物
    清除許可證或核備文件，從事廢棄物清除罪之刑罰處罰規定
    ，係於88年7月14日修正公布，同年月16日生效， 修正前該
    法第五章「獎懲」部分，僅有行政罰之規定（ 參見88年7月
    14日修正公布前該法第22條至第33條規定），依罪刑法定之
    原則，被告甲○○該法88年7月16日修正生效前， 縱有違反
    該法之行為，亦僅應受行政處罰，不構成犯罪，惟因公訴人
    認此部分（即自87年5月1日起至88年7月15日止） 與前開論
    罪科刑部分為常業犯之實質上一罪關係，爰不另為無罪之諭
    知。
二、被告甲○○、乙○○違反貪污治罪條例部分：
  (一)訊據被告乙○○、甲○○均否認有何上揭不法貪污情事，被
    告乙○○辯稱：伊曾於88年12月間、89年4月間及同年6月間
    ，因被告甲○○擬向主管機關申請設立誼銘公司，而代為撰
    寫計畫書，即「第一類乙級廢棄物清除機構清除許可申請計
    畫書、第一類乙級廢棄物清除機構清除許可變更申請計畫書
    、第二類廢棄物清除機構清除許可申請計畫書」共三冊，各
    十五本，所收受之六萬一千五百元款項，乃屬撰寫計畫書之
    對價即智慧財產及工本酬勞費，且該款項並非出於伊要求回
    饋，乃被告甲○○主動回饋，伊沒有貪污等語；被告甲○○
    則辯稱：六萬一千五百元款項是被告乙○○幫忙撰寫上開三
    本計劃書，每本兩萬元，該款項係出於己意給被告乙○○的
    ，另五百元是補貼誼銘公司股東何清惠的電話費及油費，並
    非賄款，沒有違法等語。惟查：
    1.被告甲○○之誼銘公司已於 89年1月間成立，此據被告甲
      ○○供明在卷，若果被告甲○○確因被告乙○○代為撰寫
      計畫書，即「第一類乙級廢棄物清除機構清除許可申請計
      畫書、第一類乙級廢棄物清除機構清除許可變更申請計畫
      書、第二類廢棄物清除機構清除許可申請計畫書」共三冊
      ，各十五本，而給予報酬，依「計劃書」製作完成之日期
      ，分別為89年元月、89年4月及89年6月，則被告甲○○應
      於89年1月間製作完成時即給予第一次報酬， 而非遲至89
      年5至7月才分期交付。
    2.經本院向相關縣市政府環境保護局調取誼銘公司申請設立
      時檢送之上開「計劃書」結果，固確有上開三本「計劃書
      」屬實，然並無從證明該三本「計劃書」即是出自被告乙
      ○○所代為撰寫之文件，且被告乙○○於89年 8月14、15
      日在南投縣調查站偵訊時辯稱：因其妻何清惠在公司擔任
      股東，所以公司每月補助她五百元之電話費；另每月支付
      環保法令諮詢費用二萬元；而這二萬零五百元係甲○○當
      時成立誼銘公司時，邀約其以其妻何清惠投資入股時所提
      出之條件，且條件係經其本人之同意等云云（ 他字第654
      號卷）；另於89年 8月15日偵訊時則改稱二萬五百元係諮
      詢費用等云云（他字第654號卷）；而被告甲○○於89年8
      月14、15日在南投縣調查站偵訊時則辯稱：二萬元係支付
      乙○○作為諮詢有關廢棄物業務相關問題及幫忙公司製作
      計劃申請書等費用，另五百元則是補貼乙○○電話聯繫費
      用等云云（他字第654號卷）， 則被告乙○○、甲○○於
      第一次偵訊時，雙方對於交付款項之用途顯有矛盾。被告
      乙○○嗣於89年8月29日在南投縣調查站偵訊時（ 偵字第
      2926號卷第一宗）則改口配合被告甲○○之前揭辯詞，辯
      稱：上開款項尚包括其替誼銘公司撰寫清除許可計劃書之
      費用，而非單純之法令諮詢費用或補助電話費；而被告甲
      ○○於同日在調查站偵訊時，亦配合被告乙○○之上開說
      辭，亦即二萬元係屬業務（即指清理計劃書、辦理跨區申
      請等業務處理報酬）酬勞，其中五百元是補助電話費等云
      云，均足說明被告二人對於交付賄款部分，均已推翻第一
      次偵訊時之供詞。被告甲○○嗣於89年9月7日檢察官偵訊
      時，則又翻異前詞，辯稱：「（誼銘公司成立至今有關支
      付何清惠之顧問費用實際情形為何？）總共有三次，但是
      最後一次還沒匯，因為申請資源回收有關第二類的部分企
      劃書還沒有寫好，所以第三次尚未匯款」等語；另被告乙
      ○○之辯護律師於89年9月4日亦提出書狀表示：被告乙○
      ○係協助誼銘公司撰作「第一、二類乙級廢棄物清除機構
      」清除許可變更計劃書，嗣由甲○○之妻分「三次」各給
      付二萬零五百元予乙○○。然被告乙○○卻於89年 9月14
      日又自行撰寫「自白陳述及答辯狀」（偵字第2926號卷）
      表示：誼銘公司約於89年元月份成立，負責人甲○○委託
      其協助撰寫第一類乙級清理營運計劃書（含變更計劃書）
      及第二類清理營運計劃書各乙冊，完成後甲○○自行於89
      年5月5日、7月5日匯入其妻之帳戶內，且其係於事後才知
      曉匯款事宜等云云；然被告乙○○之辯護律師卻又在89年
      9月27日提出刑事答辯狀表示： 被告甲○○之配偶黃媃媃
      於89年6月5日簽發一紙面額二萬零五百元之支票乙紙交付
      被告乙○○之妻何清惠收執，且事後亦存入被告乙○○在
      台灣中小企業銀行竹山分行所開立之帳戶內（帳號：0000
      0000000號）， 且此費用亦屬被告乙○○撰作計劃書之酬
      勞等語；則就此以觀，均足說明被告乙○○就收受賄款之
      次數及事前是否知情，除多所保留外，且欲再次推翻前二
      次之供述，顯見此部份供述，被告乙○○、甲○○均屬臨
      訟杜撰之詞，不足採信。被告甲○○於89年11月18日檢察
      官偵訊時又改口辯稱：「（為何交付款項予乙○○？何時
      交付？）在撰寫計劃書之前，就曾告訴乙○○每一本二萬
      元，自從誼閤公司四月份開始營運後才開始給的，匯款予
      乙○○之前，均會事先告知」等語（偵字第2926號卷）；
      另亦辯稱：大概89年 4月份始決定支付乙○○撰寫計劃書
      之費用，決定以顧問費之名義支付，且每寫完一本就支付
      乙○○一次款項等云云；則就此部分被告甲○○之供述以
      觀，不僅就支付款項之用途、時間及決定何時開始支付等
      部分，亦與其前揭所述不符。且佐以被告乙○○於89年11
      月22日同署偵訊時（偵字第2926號卷）供述：第一類申請
      計劃書是在89年一月份完成，對於甲○○匯款乙節均不知
      情，且係甲○○主動匯給他的云云；則就此部分，被告二
      人之供述，亦不相符。另審酌就被告乙○○與辯護律師之
      接見錄音帶中，其中於89年8月31日、 9月14日、9月25日
      等三次，被告乙○○均向辯護律師表示是寫了二本計劃書
      ，所以才收款二次等語，顯見被告乙○○當時仍誤以為檢
      調方面僅查出被告甲○○之二次匯款紀錄（即匯入其妻何
      清惠前揭帳戶之二筆款項），所以仍堅持二次付款；迨於
      事後偵訊時，因辯護律師已提出另一筆交付款項之資料（
      即前揭有關同案被告甲○○之妻黃媃媃交給何清惠之賄款
      ），始又改口辯稱是寫三本、付款三次等云云，亦顯見被
      告乙○○自始至終均在掩飾其收受賄款之犯行，而一再翻
      異前詞以為卸責。如上所述，被告乙○○、甲○○二人於
      歷次之偵訊中，就有關收受或交付賄款之次數、用途、何
      時知情、事先知情與否等部分，均互不相符；另審究卷附
      （偵字第2926號卷9月20日偵訊筆錄附件） 查扣筆記草稿
      紙乙紙（該草稿紙為成立誼銘公司時所草擬之公司架構、
      相關注意事項），其上既已明顯記載「顧問費用」，並徵
      諸被告甲○○於89年 8月14、15日於調查站偵訊時（他字
      第654號卷），自承「 為求公司營運順利及感謝乙○○的
      幫忙，所以我主動給乙○○二萬零五百元，並經乙○○之
      同意，並由其太太何清惠開立帳戶，由其匯入」等語；且
      佐以證人即被告乙○○之妻何清惠於89年 8月14日偵訊時
      亦證述：先生（乙○○）叫其去華南銀行開戶，之後每個
      月會有人匯入二萬零五百元到戶頭內等語（ 他字第654號
      卷），被告及其辯護人對此並無爭執，自得作為證據；復
      有何清惠華南商業銀行（帳號：000－00－000000－0）存
      簿乙本、誼銘公司記帳冊（進出貨）乙本、被告乙○○台
      灣中小企業銀行存摺明細影本乙紙等扣案或附卷可稽。
　  3.被告乙○○係負責南投縣醫療廢棄物稽查、鼓勵公民營代
  　　清除處理機構管理、稽查等業務，另亦負責書面審核六聯
    　單就其中有關清運數量、種類、處理單位簽認章等稽查等
      工作，此為被告乙○○於89年 8月14、15日在南投縣調查
      站偵訊時所自承（他字第654號卷）， 另經傳訊證人即南
      投縣環境保護局第三課課長林炤映於89年11月17日偵訊時
      到庭證述：乙○○在環保局負責公民營一般事業廢棄物、
      醫療廢棄物、及對於清除機構的稽查，另亦須對醫療院所
      所申報六聯單之稽查有無填載不實，及清除機構送回環保
      局第六聯單的審核等工作等語（偵字第2926號卷）；則被
      告乙○○對於南投縣之醫療廢棄物之收集、清運、處理，
      及事後六聯單之書面審核等相關工作，理應依據「廢棄物
      清理法」、「事業廢棄物貯存清除處理方法及設施標準」
      等相關法規，從事稽察之工作，如有違反相關環保法規，
      依法應予以查核、告發處分，應可認定。此外，行政院環
      境保護署針對嘉德公司89年4、5、6、7等月之六聯單予以
      抽查，竟發現高達一千一百八十九張之六聯單不符合規定
      ；另抽查比對嘉德公司日工作紀錄表及六聯單（一、四聯
      ），亦發現嘉德公司所記載之處理量與實際清運數量之誤
      差竟從零點八公斤至三千六百四十六公斤不等（即實際清
      運之數量遠超過與嘉德公司之處理量，易言之，有為數甚
      多之醫療廢棄物下落不明或嘉德公司為規避環保機關所許
      可之日處理量，而以多報少），然此嚴重違反規定之情事
      ，被告乙○○亦均視而不見（ 詳行政院環境保護署89年9
      月19日（89）環署督字第0054442號函及其附件、 偵字第
      2926號卷附90年度保管字第1540號扣押物編號一）。另佐
      以證人即林炤映於前揭日期作證時亦證述：「（為何六聯
      單對於清運數量均有記載不實之情形？）負責此項業務之
      乙○○曾告知有關南投縣的醫療廢棄物清除沒有問題，所
      以其才沒有去注意看有沒有問題」等語，被告及其辯護人
      對此並無爭執，自得作為證據。顯見被告乙○○為包庇被
      告甲○○，甚至對其監督業務之直屬主管即林炤映仍多所
      隱瞞，藉以掩護被告甲○○之上開非法情事。此外，亦有
      南投縣環境保護局廢棄物稽查工作紀錄乙份、嘉德公司委
      託經營地區營業所契約書、有害事業廢棄物廠外紀錄遞送
      聯單等附於年偵字第3209、2926號卷內可稽。另環境保護
      署會同警方於89年10月份起，前往南投縣稽查與嘉德公司
      簽約之醫療院所，有無依規定處理醫療廢棄物或據實填寫
      六聯單時，亦發現大部分之簽約醫療院所，未依規定將交
      由共同被告李仰宗、劉松保等人清運之醫療廢棄物予以實
      際過磅或檢查六聯單上所記載之清除人員、清除車輛是否
      相符，此亦有行政院環境保護署89年11月17日（89）環署
      督字第0068494號函及督察工作紀錄本影本乙冊（ 偵字第
      2926號卷附90年度保管字第1540號扣押物編號二）。綜上
      所述，在在均足說明被告乙○○對於被告甲○○上開諸多
      違反「廢棄物清理法」、「事業廢棄物貯存清除處理方法
      及設施標準」等環保法規均視而不見，竟予以包庇，而未
      依法告發處分。
    4.被告甲○○雖按月支付二萬零五百元予被告乙○○，惟被
      告二人於調查站應訊時均稱係每月支付環保法令諮詢費（
      或稱顧問費）二萬元，被告甲○○並稱另五百元則是補貼
      乙○○之妻何清惠加入股東，每月給予之電話費及汽油費
      等語，本院衡之何清惠入股，被告甲○○因而每月補貼其
      交通費及電話費五百元，尚屬正當，應可採信，是被告乙
      ○○實際收受之賄款，共計應為六萬元。
    5.核被告乙○○所為， 係犯貪污治罪條例第4條第1項第5款
      之對於違背職務之行為收受賄賂罪。被告甲○○不具同條
      例第2條人員之身分，其向第2條所規定身分之人關於違背
      職務行為行賄， 係犯同條例第11條第3項之對於依據法令
      從事公務之人員關於違背職務之行為交付賄賂罪。被告甲
      ○○行為後，貪污治罪條例第11條業於92年2月6日修正公
      布施行，將修正前貪污治罪條例第11條第2項：「 不具第
      二條人員之身分而犯前項之罪者，亦同。」之規定，移列
      為同條第3項，法條實質內容並未更異， 是應依裁判時之
      貪污治罪條例第11條第3項予以論科，併予指明。 被告二
      人先後三次所犯行賄罪及收受賄賂罪，犯罪構成要件相同
      ，顯係各基於概括之犯意反覆所為，均應依連續犯論以一
      罪。被告等行為後，刑法第56條連續犯之規定，業於94年
      1月7日修正公布刪除，並於95年7月1日施行，此刪除雖非
      犯罪構成要件之變更，但顯已影響行為人刑罰之法律效果
      ，自屬法律有變更，依新法第2條第1項規定，比較新、舊
      法結果，仍應適用較有利於被告之行為時法律即舊法論以
      連續犯，附此敘明。被告乙○○、甲○○受賄、行賄之事
      證已至明確，原審未予依法論科，顯有未合，檢察官上訴
      意旨執此指摘原審此部分判決不當，為有理由，應由本院
      予以撤銷改判。爰審酌被告乙○○、甲○○均無不良素行
      ，且行賄、受賄之金額不大，犯罪所生之損害尚小等一切
      情狀，就被告乙○○量處如主文第三項所處之刑，並諭知
      褫奪公權五年，其貪污所得新台幣六萬元，應予追繳沒收
      ，如全部或一部無法追繳時，以其財產抵償之。被告甲○
      ○部分量處如主文第二項下段所處之刑，並諭知褫奪公權
      二年。 又修正後刑法第51條第5款已修正數罪併罰定其應
      執行刑者：「宣告多數有期徒刑者，於各刑中之最長期以
      上，各刑合併之刑期以下，定其刑期，但不得逾三十年。
      」，與舊法規定之數罪併罰定其應執行刑者：「宣告多數
      有期徒刑者，於各刑中之最長期以上，各刑合併之刑期以
      下，定其刑期。但不得逾二十年。」之規定相較，自以舊
      法規定之定應執行刑之上限為二十年對行為人較為有利，
      此為影響行為人刑罰之法律效果，是被告行為後法律已有
      所變更， 經比較新舊刑法第51條第5款之規定，應依刑法
      第2條第1項前段之規定，適用被告行為時之舊法，定被告
      甲○○主刑部分應執行有期徒刑二年二月，褫奪公權貳年
      。
三、據上論斷，應依刑事訴訟法第369條第1項前段、 第364條、
    第299條第1項前段，廢棄物清理法第46條第4款， 貪污治罪
    條例第4條第1項第5款、第11條第1項、第3項、第10條第1項
    、第2項、第17條，刑法第2條第1項、第11條、 第28條、第
    37條第2項，修正前刑法第56條、第51條第5款，判決如主文
    。
本案經檢察官丁○○到庭執行職務。
中　　華　　民　　國　　96　　年　　5 　　月　　15　　日
　　　　　　　刑事第四庭　審判長法　官  洪　耀　宗
　　　　　　　　　　　　　　　  法　官  劉　登　俊
　　　　　　　　　　　　　　　  法　官  陳　欣　安
上列正本證明與原本無異。
如不服本判決應於收受送達後十日內向本院提出上訴書狀，其未
敘述上訴之理由者並得於提起上訴後十日內向本院補提理由書（
須按他造當事人之人數附繕本）。
                                書記官　阮　正　枝
中　　華　　民　　國　　96　　年　　5 　　月　　15　　日
附錄：
廢棄物清理法第46條第4款
有下列情形之一者，處一年以上五年以下有期徒刑，得併科新臺
幣三百萬元以下罰金：
  四  未依第四十一條第一項規定領有廢棄物清除、處理許可文
      件，從事廢棄物貯存、清除、處理，或未依廢棄物清除、
      處理許可文件內容貯存、清除、處理廢棄物。
貪污治罪條例第4條第1項第5款
有下列行為之一者，處無期徒刑或十年以上有期徒刑，得併科新
臺幣一億元以下罰金：
  五  對於違背職務之行為，要求、期約或收受賄賂或其他不正
      利益者。
貪污治罪條例第11條第1項、第3項
對於第二條人員，關於違背職務之行為，行求、期約或交付賄賂
或其他不正利益者，處一年以上七年以下有期徒刑，得併科新臺
幣三百萬元以下罰金。
不具第二條人員之身分而犯前二項之罪者，亦同。
